最高法院民事判決　　　　　　　　　　　　　　　八十六年度台上字第二九一六號
　　上　訴　人　雲林縣斗六市公所
　　法定代理人　楊鎮文
　　訴訟代理人　高進棖律師
　　被 上訴 人　甲　○
　　　　　　　　乙○○
　　　　　　　　張新東
　　共　　　同
　　訴訟代理人　邱步顯律師
右當事人間請求給付補償金事件，上訴人對於中華民國八十六年二月三日台灣高等法
院台南分院第二審判決（八十四年度上字第六一七號），提起上訴，本院判決如左：
    主  文
原判決廢棄，發回台灣高等法院台南分院。
    理  由
本件上訴人主張：坐落雲林縣斗六市○○段八○之三號土地（下稱系爭土地）係伊管
有之市有土地。被上訴人之被繼承人張振旺（民國八十四年十一月二十六日死亡，由
被上訴人於原審聲明承受訴訟）曾於四十年三月八日與伊訂立租賃上開土地之契約，
該租約於四十六年一月一日租期屆滿後，雙方復於四十七年間成立買賣契約，價金約
明分六期繳納。詎張振旺嗣後僅繳付四期買賣價金，第五、六期價金則拒不給付，伊
已以五十一年三月十二日第一五七一號函催張某繳款而不繳納，並於六十一年一月二
十一日以斗六鎮字第六○八號函通知張某解除該契約。張振旺對系爭土地自同月二十
二日起即屬無權占有，張某顯無法律上之原因而侵害伊土地之使用權而受有利益，自
應返還伊相當於租金之不當得利計新台幣（下同）六十一萬八千六百三十七元等情，
爰依不當得利之法則，求為命被上訴人如數給付，並加計法定遲延利息之判決。
被上訴人則以：伊不知第五期買賣價金繳款時間，亦未收到上訴人五十一年三月十二
日第一五七一號催告繳款函，上訴人解除買賣契約不合法，兩造間就系爭土地仍有買
賣關係存在，自非不當得利可比。且該土地雙方原訂之租賃契約，已有民法第四百五
十一條所定不定期租賃契約之關係，伊占有該土地，尤非無正當權源，亦不構成不當
得利等語，資為抗辯。
原審維持第一審所為上訴人敗訴之判決，駁回其上訴，無非以：本件上訴人主張之事
實，固據提出土地登記簿謄本、土地租賃契約、雲林縣斗六市公所出售基地地價繳納
收據及上開相關催告函為證，惟查上開地價繳納收據有關違約金僅記載：「應繳地價
逾期繳納時加收違約金……，逾期四個月者撤銷承購，已繳地價不予退還」云云，依
其文義僅可認係兩造對於被上訴人遲延繳款時違約金之約定及逾期四個月未繳上訴人
得行使契約解除權而已，尚難認為該約定有民法第二百五十五條規定不經催告逕行解
約之情形，上訴人主張該收據之記載即可證明解約無庸先催告云云，要非足取。又上
訴人提及曾於五十一年三月十二日以第一五七一號函催告被上訴人繳款一節，被上訴
人不但否認收到該函文，即上訴人亦無法提出該郵件收件回執或其他文稿為證，自不
能認該催告已生效力。是上訴人解除系爭土地之買賣契約，顯不能證明與民法第二百
五十四條所定之要件相合，自難謂已生合法解除之效力。從而，上訴人本於不當得利
之法則，請求被上訴人給付上開不當得利款本息，即非正當，不應准許等詞，為其判
斷之基礎。
按承受訴訟之聲明有無理由，法院應依職權調查之，民事訴訟法第一百七十七條第一
項定有明文。查被上訴人之被繼承人張振旺於八十四年十一月二十六日死亡，上訴人
既於原審提出張振旺之戶籍謄本載明其繼承人除被上訴人三人外，另有「張玉青」一
人（見原審卷三九－四二頁），該「張玉青」已否拋棄繼承﹖原審未依職權查明被上
訴人三人聲明承受訴訟是否有理由，徒憑被上訴人片面陳述張玉青未繼承系爭遺產即
准其承受訴訟，程序上已難謂合。又上訴人提出之上開地價繳納收據違約金欄既經載
明：「應繳地價逾期繳納時加收違約金，……逾期四個月者撤銷承購……」云云，其
中「逾期四個月為撤銷承購」等字樣，似指上訴人得不經催告逕行解約之特別約定，
屬約定解除權之一種。果爾，能否謂上訴人不得依該約定解除權解除本件買賣契約，
亦非無疑。原審未遑詳為勾稽，進一步探究，遽以上訴人解除上開契約不合民法第二
百五十四條、第二百五十五條之規定而為其敗訴之判決，尤嫌速斷。上訴論旨執以指
摘原判決不當，求予廢棄，難謂無理由。
據上論結，本件上訴為有理由，依民事訴訟法第四百七十七條第一項、第四百七十八
條第一項，判決如主文。
中      華      民      國    八十六    年      九      月     十八     日
                              最高法院民事第七庭
                                  審判長法官  朱  錦  娟
                                        法官  蘇  茂  秋
                                        法官  蘇  達  志
                                        法官  顏  南  全
                                        法官  葉  賽  鶯
      右正本證明與原本無異
                                              書  記  官
中      華      民      國    八十六    年      九      月     三十     日
